【裁判字號】    97,訴,337
【裁判日期】    980921
【裁判案由】    分割共有物
【裁判全文】
臺灣嘉義地方法院民事判決               97年度訴字第337號
原      告  甲○○
被      告  丙○○
            乙○○○
共 同訴 訟
代  理  人  嚴庚辰律師
複 代理 人  林琦勝律師
上列當事人間分割共有物事件，本院於民國98年9月7日言詞辯論
終結，判決如下：
    主  文
兩造共有坐落嘉義縣水上鄉○○段八０九號土地，面積一０二三
點六八平方公尺；同段八一八號土地，面積二六０九點０三平方
公尺；同段八二０號土地，面積六０一點九五平方公尺，其分割
方法如下：如丙方案所示八０九號土地A2面積五一一點八四平方
公尺歸原告取得、B2面積三四一點二三平方公尺歸被告乙○○○
取得、C2面積一七０點六一平方公尺歸被告丙○○取得；八一八
號土地、八二０號土地應予合併分割，甲面積一六０五點四九平
方公尺歸被告丙○○、乙○○○共同取得，並按應有部分為被告
丙○○三分之一、被告乙○○○三分之二之比例保持共有、乙部
分面積一五一四點七六平方公尺及丙部分九０點七三平方公尺歸
原告取得。
訴訟費用由被告丙○○負擔六分之一、被告乙○○○負擔三分之
一，餘由原告負擔。
    事實及理由
一、按不變更訴訟標的，而補充或更正事實上或法律上之陳述者
    ，非為訴之變更或追加，民事訴訟法第256條定有明文。本
    件原告起訴原請求判決：「一、兩造共有坐落於嘉義縣水上
    鄉○○段265-4地號，地目：田，面積為0.0613公頃土地如
    附圖所示B部分面積0.0306公頃分歸甲○○取得，A部分面積
    0.0307公頃分歸丙○○、胡呂鎂容取得並按原應有部分比例
    保持共有。二、兩造共有坐落於嘉義縣水上鄉○○段261-2
    地號土地，地目：田，面積為0.1015公頃及同段264地號土
    地，地目：田，面積為0.2609公頃，准予合併分割，如附圖
    所示C部分面積0.1720公頃、如附圖所示E部分面積0.0092公
    頃分歸甲○○取得，D部分面積0.1812公頃分歸丙○○、胡
    呂鎂容取得並按原應有部分比例保持共有。」，嗣於民國98
    年4月29日以書狀更正聲明為：「一、兩造共有坐落於嘉義
    縣水上鄉○○段809地號土地，地目：田，面積為1,023.68
    平方公尺、同段818地號土地，地目：田，面積為2,609.03
    平方公尺及同段820地號土地，地目：田，面積為601.95平
    方公尺，准予合併分割，如嘉義縣水上地政事務所98年6月
    16日複丈成果圖（下稱甲方案）所示A部分面積2,116.8平方
    公尺分歸甲○○取得、B部分面積1,411.56平方公尺分歸丙○○取得，C部分面積706.3平方公尺分歸胡呂鎂容取得。」
    ，係更正事實上之陳述，非為訴之變更或追加，核先敘明。
二、原告起訴主張：兩造共有坐落於嘉義縣水上鄉○○段809號
    、818號及820號土地（重測前為嘉義縣水上鄉○○段261-2
    號、264號及265-4號土地，見嘉義縣水上地政事務所98年3
    月2日嘉上地測字第0980001255號函），地目均為田，面積
    分別為1,023.68平方公尺、2,609.03平方公尺及601.95平方
    公尺，有地籍謄本可稽。兩造共有土地並無約定不分割情事
    ，依物之使用目的亦無不能分割之情形，茲因兩造不能達成
    協定分割，爰依法請求按甲方案分割，增進兩造土地之有效
    使用。並聲明：兩造共有坐落於嘉義縣水上鄉○○段809 地
    號土地，地目：田，面積為1,023.68平方公尺、同段818 地
    號土地，地目：田，面積為2,609.03平方公尺及同段820 地
    號土地，地目：田，面積為601.95平方公尺，准予合併分割
    ，如嘉義縣水上地政事務所98年6月16日複丈成果圖所示A部
    分面積2,116.8平方公尺分歸甲○○取得、B部分面積1,411.
    56平方公尺分歸丙○○取得，C部分面積706.3平方公尺分歸
    胡呂鎂容取得。
三、被告方面：為避免土地分割後，原告之房屋須拆除及違反農
    業發展條例第16條第2項規定之窘境，依民法第824條第4項
    之規定，請求按嘉義縣水上地政事務所98年8月12日複丈成
    果圖（下稱丙方案）分割。
四、本院之判斷：
  (一)按分割共有物乃為消滅物之共有狀態，以利土地之融通及增
    進經濟效益，是除非因物之使用目的不能分割，或契約訂有
    不分割之期限，否則各共有人得隨時請求分割共有物，此觀
    諸民法第823條第1項規定自明。經查，原告主張系爭809號
    土地面積1,023.68平方公尺、818號土地面積2,609.03平方
    公尺及820號土地面積601.95平方公尺，為兩造共有，原告
    之應有部分為二分之一，被告甲○○為六分之一，被告乙○○○為三分之一，又818號土地、820號土地使用分區均為特
    定農業區，使用地類別均為農牧用地，雖屬於農業發展條例
    第3條第11款規定之耕地，惟兩造共有之系爭土地屬於89年1
    月4日前之共有耕地，依同條例第16條第1項第4款及第1項但
    書規定，自不受該條例所定耕地每宗耕地分割後每人所有面
    積未達0.25公頃不得分割之限制，而兩造亦無不分割之約定
    等情，業據其提出土地登記謄本為證，復為被告所不爭執。
    從而，依前揭規定，原告本於系爭土地共有人之地位訴請裁
    判分割，即屬有據。
  (二)再按分割方法，法院除可自由裁量，亦應參酌當事人之聲明
    、共有物之性質、使用現況、價格、經濟效用及全體共有人
    之利益等因素，而為適當之分配，要以維持全體共有人之公
    平為標準。又按共有人相同之數不動產，除法令另有規定外
    ，共有人得請求合併分割，新修正之民法第824條第5項定有
    明文。再按以原物為分配時，因共有人之利益或其他必要情
    形，得就共有物之一部分仍維持共有，新修正之民法第824
    條第4項亦有明文。經查：
  1.系爭818號土地、820號土地使用分區均為特定農業區，使用
    地類別均為農牧用地，已如上述，使用分區相同，參照民法
    第824條第5項修正理由之說明，並非不得合併分割，再參以
    兩造於本院審理時所提出之分割方案，均主張上開2筆土地
    應合併分割，可認兩造均同意就上開2筆土地為合併分割，
    本院認合乎系爭土地之利用效益，並符合共有人之意願，是
    本件自應依兩造請求准予合併分割。
  2.系爭818號土地目前種有蔬菜、果樹及稻米，另與813號、81
    2號土地比鄰，813號土地有被告丙○○所有之房屋，占有81
    8號土地14平方公尺，812地號土地有原告所有之房屋，占有
    818號土地1平方公尺，北側鄰823號土地為農田，西側有鄰
    房，東側有鄰房倉庫，820號土地北側有3米私設道路及鄰房
    ，西側為農田，東側為鄰房倉庫，809號土地東南側鄰6米道
    路，北側鄰鄰房倉庫，西側為鄰房等情，業經本院勘驗現場
    及囑託水上地政事務所測量明確，製有勘驗筆錄及水上地政
    事務所函覆複丈成果圖、現場照片、電話記錄在卷可證，應
    堪認定。
  3.本院審酌下列因素，認兩造分得位置以丙方案所示為適當：
  系爭818號土地上有2棟建物，分別為原告及被告丙○○所有
    ，已如上述，而建物係鋼筋混凝土造，本身外觀、建材結構
    亦屬堅實，有照片可參，故建物有使用價值，基於經濟考量
    ，以保存建物為適當，故原告所有房屋坐落818號土地之所
    在即丙部分面積90.73平方公尺歸原告取得，被告丙○○所
    有房屋坐落818號土地之所在即甲部分面積1605.49平方公尺
    歸被告2人共同取得，並按應有部分比例維持共有，另留有
    通道與809號土地相通，便於出入；乙部分（包括合併之820
    號土地）面積1514.76平方公尺、丙部分90.73平方公尺由原
    告取得；809號土地A2部分由原告取得，B2部分由被告乙○○○取得，C2部分由被告丙○○取得，A2、B2、C2均鄰東南
    側6米道路，便於出入。另被告丙○○、乙○○○願就甲部
    分保持共有乙節，業具2人陳明在卷（本院98年9月7日審理
    筆錄參照），對兩造言之，亦避可免土地之細分，自應由被
    告2人共有。從而，依丙方案分割，兩造所取得之土地堪稱
    完整，不生拆屋還地之糾紛，亦不致形成袋地，對兩造而言
    ，尚稱公平合理。
  至原告所主張之甲方案，由原告取得818、809號土地之A部
    分，被告丙○○取得C部分，被告乙○○○取得B部分（包括
    合併之820號土地）。惟查，本件原告從事鐵工，被告2人從
    事汽車美容，又系爭土地係由兩造之母出租他人耕作乙節，
    為兩造自承在卷，故是否有利於耕作使用，應為本件分割應
    著重之點，甲方案中，被告丙○○所分得818地號土地C部分
    、809地號土地C部分，相距甚遠，無法合併使用，且818地
    號C部分面積為535.16平方公尺，809地號C部分面積171.14
    平方公尺，單獨使用也不經濟，再者，818地號土地C部分與
    被告乙○○○分得之B部分又未能連結，倘夫妻出租予同一
    人，耕作亦屬不便，凡此，均不利於土地之耕作使用甚明。
    故較之丙方案，原告主張之甲方案殊無足採。
五、綜上，兩造為系爭土地之共有人，系爭土地復查無使用目的
    不能分割或契約訂有不能分割期限等情事，從而，原告以兩
    造無法協議分割，本於民法第823條第1項前段之規定提起本
    訴，訴請裁判分割，為有理由，應予准許。又本院審酌系爭
    土地之使用現狀、整體利用之效益、共有人之利益等情，認
    以丙方案所示分割位置分割系爭土地，應屬可採，爰諭知如
    主文第1項所示。
六、再按因共有物分割、經界或其他性質上類似之事件涉訟，由
    敗訴當事人負擔訴訟費用顯失公平者，法院得酌量情形，命
    勝訴之當事人負擔其一部，民事訴訟法第80條之1定有明文
    。又分割共有物之訴，係合兩造之必要共同訴訟，原、被告
    之間本可互換地位，本件原告起訴雖於法有據，但被告之應
    訴實因訴訟性質所不得不然，故所為抗辯自為伸張或防衛權
    利所必要，是以本院認本件之訴訟費用應由兩造按其應有部
    分之比例分擔，較為公允，爰諭知如主文第2項所示。
七、本件事證已臻明確，兩造其餘攻擊防禦方法與舉證，核與判
    決結果無影響，爰不逐一論述，附此敘明。
八、結論：原告之訴為有理由，依民事訴訟法第80條之1，判決
    如主文。
中    華    民    國    98    年    9     月    21    日
                  民事第一庭法  官  張鶴齡
以上正本係照原本作成
如對本判決上訴須於判決送達後20日內向本院提出上訴狀
中    華    民    國    98    年    9     月    21    日
                            書記官  王博昭


司法院資訊處製作；財團法人民間司法改革基金會備份。
